臺灣高等法院高雄分院刑事判決　　 94年度上更(一)字第301號
上　訴　人　臺灣高雄地方法院檢察署檢察官
被　　　告　乙○○
選任辯護人　李文禎　律師
　　　　　　黃如流　律師
　　　　　　黃小舫　律師
上列上訴人因被告偽造文書等案件，不服臺灣高雄地方法院93年
度訴字第426號中華民國94年1月26日第一審判決（起訴案號：臺
灣高雄地方法院檢察署86年度偵字第664號），提起上訴，經判
決後，由最高法院發回更審，本院判決如下：
      主  文
原判決關於乙○○部分撤銷。
乙○○共同連續行使偽造私文書，足以生損害於他人，處有期徒
刑貳年陸月。八十四年八月十日國泰人壽保險股份有限公司人壽
保險要保書（保單號碼0000000000），及八十四年八
月廿六日新光人壽保險股份有限公司人壽保險要保書（保單號碼
五Ａ四四六三二八號及ＧＪ二八八○五五號）上偽造「劉建良」
署押各壹枚，均沒收。
      事  實
一、乙○○係甲○○○（已判決確定）之女，乙○○與劉建良結
    婚後，甲○○○認乙○○未受劉建良善待，遂萌生殺害劉建
    良之意（殺人部分無證據證明乙○○有犯意聯絡），並與乙
    ○○共同基於行使偽造文書之概括犯意聯絡，未徵得劉建良
    之同意，由甲○○○在其高雄縣鳳山市○○路70巷27之1 號
    住處，分別於附表一所示時間分別向國泰人壽保險股份有限
    公司（下稱國泰保險公司）、新光人壽保險股份有限公司（
    下稱新光保險公司）投保（內容均詳如附表一所示），且甲
    ○○○復在保險契約要保書上偽造劉建良署押，其後交予國
    泰保險公司、新光保險公司而行使，足生損害於劉建良及國
    泰保險公司、新光保險公司對承保之保險契約管理之正確性
    。嗣甲○○○單獨基於殺人之犯意，於84年11月初，透過遠
    親林昭賢僱請殺手邵貴軍、謝明諺、林金明等人，於84年12
    月23日下午6 時許，由林金明攜帶中共黑星手槍1 支，至高
    雄縣鳥松鄉正修工專處，趁劉建良步行時，持槍射擊劉建良
    之頭部要害，致劉建良當場死亡（甲○○○殺人部分業經判
    刑確定）。乙○○後即以受益人身分，自85年1 月31日至 2
    月6 日間，連續向國泰保險公司、新光保險公司申請保險理
    賠，而獲得9,500,000 元之保險理賠金。
二、案經劉建良之父丙○○訴由臺灣高雄地方法院檢察署檢察官
    偵查起訴。
      理　由
一、本件並無積極證據證明被告有涉嫌殺人罪，且檢察官亦僅就
    被告涉犯行使偽造私文書及詐欺取財罪部分起訴，檢察官及
    告訴代理人於本院95年12月6 日準備程序中均同意本件僅就
    檢察官起訴範圍予以審理，先予敘明。
二、訊據被告乙○○固坦承有於附表一所示時間，由其母甲○○
    ○代劉建良投保附表一所示之保險之事實不諱，惟矢口否認
    有上開行使偽造私文書之犯行，辯稱：伊母甲○○○為劉建
    良投保上開保險時，有告知劉建良，並經其同意後才投保，
    並無不法之情事云云。惟查：
　(一)上開事實，業據告訴人丙○○於原審及本院審理時指訴綦詳
    ，並有上開國泰、新光保險公司之保險契約書3 份在卷可稽
    。又查如附表一編號1 、2 、3 所示保險之要保書上劉建良
    簽名之筆跡（見他字卷第73、75、84～86頁），核與劉建良
    所書寫之請假單、卡片上劉建良簽名之筆跡（見他字卷第20
    、114 、116 頁），二者之書寫方式、起筆位置、佈局方式
    均不相同，如附表一編號1 、2 、3 所示保險之要保書上被
    告乙○○簽名之筆跡（見他字卷第73、75、84～86頁），核
    與被告乙○○在偵查筆錄上簽名之筆跡，二者之書寫方式、
    佈局方式亦不相同，此有內政部警政署刑事警察局92年12月
    8 日刑鑑字第227440號鑑驗通知書在卷可憑（見偵查卷第26
    ～28頁），足認如附表一編號1 、2 、3 所示保險之要保書
    上被告乙○○、劉建良之簽名均非本人親簽無訛。
　(二)證人甲○○○於本院審理時結證：附表一編號 1、2、3所示
    保險之要保書上乙○○、劉建良之簽名都是我代為簽名等情
    （見本院95年10月26日審判筆錄），足見上開要保書上劉建
    良之簽名，係甲○○○所簽無訛。雖其於本院審理中又證述
    ：我幫劉建良投保，有跟他們夫妻講，他們夫妻都知道，同
    意讓我全權處理等語（見同上筆錄）。惟查甲○○○若善意
    為劉建良投保，衡情應事先告知劉建良，並由劉建良親自於
    要保書上簽名，方合常理，豈有代為簽名之理？況甲○○○
    於84年8 月10日及同年8 月26日連續3 次為劉建良投保上開
    保險，嗣劉建良於84年12月23日，即遭甲○○○透過林昭賢
    所僱用之邵貴軍、謝明諺、林金明等人殺害，足見甲○○○
    為劉建良投保，係出於惡意甚明。從而，證人甲○○○上開
    證述，與實情不符，自難採為有利於被告之認定。
  (三)再同案被告甲○○○於84年11月初，透過遠親林昭賢僱請殺
    手邵貴軍、謝明諺、林金明等人，由林金明於84年12月23日
    下午6 時許，在高雄縣鳥松鄉正修工專前，持槍射擊劉建良
    頭部致死亡，甲○○○之殺人罪已經本院判刑確定，此有最
    高法院91年度台上字第3777號刑事判決及本院91年度重上更
    (三)字第12號刑事判決附卷可稽（見原審卷第207 ～223 頁）
    。關於殺害劉建良部分，並無積極證據足證被告有參與，然
    被告於本院審理中亦自承：我知道我媽媽要幫我們夫妻保險
    ，她如何處理我不知道，我跟劉建良全權由我媽媽處理等語
    。然查劉建良係在不知情之情況下，為甲○○○所投保，而
    劉建良不可能同意甲○○○為其投保，亦如前述，被告明知
    劉建良並無同意投保，竟同意其母甲○○○為劉建良投保，
    足見被告與甲○○○間，有犯意連絡及行為分擔，自應論以
    共同正犯。
    綜上所述，足見被告所辯上情，無非卸責之詞，不足採信。
    本件事證明確，被告之犯行，堪以認定。
三、核被告所為，係犯刑法第216 條、第210 條之行使偽造私文
    書罪。被告與甲○○○間，就上開犯行，有犯意連絡及行為
    分擔，均為共同正犯。又被告偽造文書後，持以行使，其偽
    造之低度行為，被行使之高度行為所吸收，不另論罪。又被
    告於要保書上偽造「劉建良」署押之行為，為其偽造文書之
    部分行為，亦不另論罪。又被告先後多次行使偽造文書犯行
    ，時間緊接，手法相同，所犯又係同一罪名之罪，顯係基於
    概括之犯意，反覆實施，應依連續犯之規定論以一罪，並加
    重其刑。被告行為後，刑法第56條連續犯之規定，業於94年
    1 月7 日修正公布刪除，並於95年7 月1 日施行，則被告之
    犯行，因行為後新法業已刪除連續犯之規定，此刪除雖非犯
    罪構成要件之變更，但顯已影響行為人刑罰之法律效果，自
    屬法律有變更，依新法第2 條第1 項規定，比較新、舊法結
    果，仍應適用較有利於被告之行為時法律即舊法論以連續犯
    （最高法院95年第8 次刑事庭會議決議參照）。
四、原審未予詳查，遽為被告無罪之諭知，尚有未當。公訴人上
    訴意旨，執此指摘原審此部分判決不當，為有理由，自應由
    本院將原審此部分判決撤銷改判。審酌被告犯後否認犯行，
    態度不佳，犯罪所生之危害甚大等一切情狀，量處如主文第
    2 項所示之刑，以資懲儆。被告於附表一編號1 、2 、3 所
    示之要保書上偽造「劉建良」之署押各1 枚，均依刑法第21
    9 條規定併宣告沒收之。
五、公訴意旨略以：被告乙○○與同案被告甲○○○共同圖謀詐
    騙保險金，未徵得劉建良之同意，推由甲○○○分別於附表
    一所示時間分別向國泰保險公司、新光保險公司投保附表一
    編號1 、2 、3 所示之金額。嗣甲○○○透過林昭賢僱用殺
    手邵貴軍、謝明諺、林明全等人，於84年12月23日下午6 時
    許，在高雄縣鳥松鄉正修工專前，持槍射殺劉建良後，向國
    泰保險公司、新光保險公司申請保險理賠，而詐得9,500,00
    0 元之保險理賠金，因認被告另犯刑法第339 條第1 項之詐
    欺罪嫌。訊據被告堅決否認有上開詐欺犯行，辯稱：我母親
    僱用兇手殺害劉建良之事，我事先並不知情，並無圖謀詐領
    保險理賠金之情事等語。經查最高法院91年度台上字第3777
    號及本院91年度重上更(三)字第12號被告甲○○○殺人案件刑
    事判決（見原審卷第207 ～223 頁），均未認定甲○○○與
    乙○○為殺人罪之共同正犯，且被告乙○○亦未因殺人罪嫌
    遭起訴，是既無法證明被告乙○○有共同殺劉建良之犯行，
    即無從說明被告乙○○詐領保險金之動機。此外，復查無其
    他確切證據足證被告有公訴人所指之詐欺犯行，應認不能證
    明被告犯罪。惟公訴人認被告此部分，與前開論罪科刑部分
    ，具有牽連犯之裁判上一罪關係，故不另為被告此部分無罪
    之諭知，併此敘明。
六、公訴意旨另以：被告乙○○係同案被告甲○○○之女兒，乙
    ○○與劉建良（已死亡）結婚後，甲○○○因認乙○○未受
    劉建良善待，遂萌生殺害劉建良之意，並與乙○○共同圖謀
    詐騙保險金，乃共同基於意圖不法之所有及行使偽造文書之
    概括犯意聯絡，未徵得劉建良之同意，推由甲○○○分別於
    附表二所示時間，以被告乙○○為被保險人分別向國泰保險
    公司、新光保險公司投保人壽險時（保險內容、保險金額均
    詳如附表二所示），分別加保配偶劉建良傷害死殘險2,800,
    000 元及意外險5,000,000 元，其後交予國泰保險公司、新
    光保險公司予以行使，足生損害於劉建良及國泰保險公司、
    新光保險公司對承保之保險契約管理之正確性。嗣甲○○○
    為踐行殺人及詐領保險金之犯意，於民國84年11月初，透過
    遠親林昭賢僱請殺手邵貴軍、謝明諺、林金明等人，於同年
    12 月23 日下午6 時許，由林金明攜帶中共黑星手槍1 支，
    至高雄縣鳥松鄉正修工專處，趁劉建良步行時，持槍射擊劉
    建良之頭部要害，致劉建良當場死亡（甲○○○殺人部分業
    經判決確定）。乙○○隨即以受益人身分，自85年1 月31日
    至同年2 月6 日間，連續向國泰保險公司、新光保險公司申
    請保險理賠，而獲得附加劉建良保險4,300,300 元之保險理
    賠金。因認被告乙○○係與甲○○○（甲○○○部分，另判
    決免訴）共同涉犯刑法第216 條、第210 條之行使偽造私文
    書及第339 條第1 項之詐欺罪嫌。
　(一)訊據被告乙○○堅決否認有上開犯行，辯稱：附表二編號 1
    、2 、3 投保事宜，是我母親處理的，詳細的情形並不清楚
    ，無不法之情事等語。
　(二)經查附表二編號1 、2 之投保係以被告為被保險人，甲○○
    ○為要保人，而劉建良部分僅為配偶之附加保險，有卷附之
    國泰及新光保險公司投保要保書各1 份在卷可稽。又附表二
    編號1 、2 所示保險之要保書上被告乙○○簽名之筆跡（見
    他字卷第71、79～81頁），核與被告乙○○在偵查筆錄上簽
    名之筆跡，二者以肉眼比對結果，其書寫方式、佈局方式並
    不相同，亦可認如附表二編號1 、2 所示保險之要保書上被
    告乙○○之簽名非本人親簽。再參以證人李育華於偵查中結
    證稱如附表二編號1 所示保險為其所承辦，當時係被告甲○
    ○○投保，被告乙○○及劉建良均不在場，不知要保書上被
    告乙○○姓名是何人所簽等語（見他字卷第93頁）。證人甲
    ○○○於原審及本院審理時結證：附表二編號1 、2 投保要
    保書上乙○○之簽名是我所簽的等語（見原審卷第172 頁、
    本院卷第168 頁）以觀，足見附表二編號1 、2 所示之保險
    ，均係由甲○○○一手處理甚明。而甲○○○涉嫌殺害劉建
    良乙案，業經本院判刑確定在案，已如前述。而上開殺人案
    件，並未認定被告係共同正犯，被告亦未因殺人罪遭公訴人
    起訴，且查無證據證明被告有共同殺害劉建良之犯行，難認
    被告有詐領保險金之動機。綜上所述，足認被告所辯上情，
    應堪採信。被告此部分犯罪，尚屬不能證明，惟公訴人認被
    告此部分與前開論罪科刑部分，具有連續犯及牽連犯之裁判
    上一罪關係，故不另為被告此部分無罪之諭知，附此說明。
據上論斷，應依刑事訴訟法第369 條第1 項前段、第364 條、第
299 條第1 項前段、刑法第2 條第1 項、第28條、第56條 (修正
前)、第216條、第210條、第219條，判決如主文。
本案經檢察官陳宗吟到庭執行職務。
中　　華　　民　　國　　96　　年　　1 　　月　　25　　日
　　　　　　　　刑事第三庭  審判長法  官　周賢銳
　　　　　      　　　　　　　  　法　官　黃仁松
　　　　　　　　    　　　　　　  法　官　謝宏宗
以上正本證明與原本無異。
如不服本判決應於收受本判決後10日內向本院提出上訴書狀，其
未敘述上訴理由者，並得於提起上訴後10日內向本院補提理由書
狀（均須按他造當事人之人數附繕本）「切勿逕送上級法院」。
中　　華　　民　　國　　96　　年　　1 　　月　　26　　日
    　　　　　　　　　　　　　　　書記官　熊惠津
附錄本判決論罪科刑法條：
刑法第216條
（行使偽造變造或登載不實之文書罪）
行使第210 條至第215 條之文書者，依偽造、變造文書或登載不
實事項或使登載不實事項之規定處斷。
刑法第210條：
（偽造變造私文書罪）
偽造、變造私文書，足以生損害於公眾或他人者，處5 年以下有
期徒刑。
 附表一：
┌──┬─────┬────┬────┬──────┬───────┬─────┐
│編號│ 投保日期 │ 要保人 │被保險人│  保險公司  │投保名稱及金額│保單號碼  │
├──┼─────┼────┼────┼──────┼───────┼─────┤
│  1 │84年8 月10│乙○○  │劉建良  │國泰人壽保險│人壽險600,000 │0000000000│
│    │日        │        │        │股份有限公司│元、意外險2,40│          │
│    │          │        │        │            │0,000 元      │          │
├──┼─────┼────┼────┼──────┼───────┼─────┤
│  2 │84年8 月26│乙○○  │劉建良  │新光人壽保險│人壽險1,000,00│5A446328  │
│    │日        │        │        │股份有限公司│0元、意外險5,0│          │
│    │          │        │        │            │00,000元      │          │
├──┼─────┼────┼────┼──────┼───────┼─────┤
│  3 │84年8 月26│乙○○  │劉建良  │新光人壽保險│人壽險500,000 │GJ288055  │
│    │日        │        │        │股份有限公司│元            │          │
└──┴─────┴────┴────┴──────┴───────┴─────┘
 附表二：
┌──┬─────┬────┬────┬──────┬───────┬─────┐
│編號│ 投保日期 │ 要保人 │被保險人│  保險公司  │投保名稱及金額│保單號碼  │
├──┼─────┼────┼────┼──────┼───────┼─────┤
│ 1  │84年8月2日│甲○○○│乙○○  │國泰人壽保險│人壽險700,000 │0000000000│
│    │          │        │        │股份有限公司│元、意外險2,80│          │
│    │          │        │        │            │0,000 元、附加│          │
│    │          │        │        │            │劉建良傷害死殘│          │
│    │          │        │        │            │險2,800,000元 │          │
├──┼─────┼────┼────┼──────┼───────┼─────┤
│ 2  │84年8月2日│甲○○○│乙○○  │新光人壽保險│人壽險300,000 │RN234535  │
│    │          │        │        │股份有限公司│元、意外險1,50│          │
│    │          │        │        │            │0,000 元、附加│          │
│    │          │        │        │            │劉建良意外險1,│          │
│    │          │        │        │            │500,000元     │          │
└──┴─────┴────┴────┴──────┴───────┴─────┘
